【裁判字號】    92,訴,1592
【裁判日期】    921031
【裁判案由】    偽造文書
【裁判全文】
臺灣板橋地方法院刑事判決                        九十二年度訴字第一五九二號
    公  訴  人  臺灣板橋地方法院檢察署檢察官
    被      告  丙○○
    選任辯護人  羅惠民
右列被告因偽造文書案件，經檢察官提起公訴（九十二年度偵字第七一八六號），本
院判決如左：
    主      文
丙○○無罪。
    理      由
一、公訴意旨略以：被告丙○○明知其母陳林富美之身體狀況並不符合申請外籍監護
    工來臺之資格，竟於民國（下同）九十一年十二月上旬某日，委託某姓名、年籍
    不詳並有共同犯意之成年人，在某不詳處所偽造財團法人新光吳火獅紀念醫院（
    下簡稱新光醫院）醫師戊○○所出具之「雇主申請聘僱家庭外籍監護工專用診斷
    證明書」一紙，虛偽填載陳林富美罹患哮喘症、自發性高血壓及腦中風等疾病，
    因上述疾病生活起居無法自行料理等事項，連同雇主聘僱外籍勞工申請表，於同
    年十二月十三日，委託有共同犯意之忠源國際事業有限公司（下簡稱忠源公司）
    承辦人己○○（由檢察官另行簽分偵辦）持往行政院勞工委員會申請辦理外籍監
    護工來臺事宜，足以生損害於新光醫院、戊○○及行政院勞工委員會。因認被告
    丙○○涉犯刑法第二百十六條、第二百十條之行使偽造私文書罪嫌。
二、按犯罪事實應依證據認定之，無證據不得認定犯罪事實；又不能證明被告犯罪者
    ，應諭知無罪之判決；刑事訴訟法第一百五十四條第二項、第三百零一條第一項
    分別定有明文。又犯罪事實之認定，應憑真實之證據，倘證據是否真實尚欠明確
    ，自難以擬制推測之方法，為其判斷之基礎；而認定犯罪事實之證據係指足以認
    定被告確有犯罪行為之積極證據而言，該項證據自須適合於被告犯罪事實之認定
    ，始得採為斷罪資料（參照最高法院五十三年台上字第六五六號、二十九年上字
    第三一○五號判例）。且刑事訴訟上證明之資料，無論其為直接或間接證據，均
    須達於通常一般之人均不致有所懷疑，而得確信其為真實之程度，始得據為有罪
    之認定，若其關於被告是否犯罪之證明未能達此程度，而有合理懷疑之存在，致
    使無從形成有罪之確信，根據「罪證有疑，利於被告」之證據法則，即不得遽為
    不利被告之認定（參照最高法院七十六年台上字第四九八六號判例）。其以情況
    證據（即間接證據）斷罪時，尤須基於該證據在直接關係上所可證明之他項情況
    事實，本乎推理作用足以確證被告有罪，方為合法，不得徒憑主觀上之推想，將
    一般經驗上有利被告之其他合理情況逕予排除（參照最高法院三十二年上字第六
    七號判例）。
三、公訴人認被告丙○○涉犯前開罪嫌，無非係以本案之「雇主申請聘僱家庭外籍監
    護工專用診斷證明書」經證人戊○○於檢察官偵查及本院審理中證稱該診斷證明
    書內之關於「一般內科戊○○００７２」之印文及蓋用之印章均係偽造，另經法
    務部調查局鑑定結果，亦認該診斷證明書內所蓋用之印文與新光醫院所提供之印
    文不同，足認該診斷證明書係偽造無訛，且證人己○○、庚○○分別於檢察官偵
    查及本院審理中證稱該診斷證明書係由被告提供，另證人甲○○於檢察官偵查及
    本院審理中證稱曾將該診斷證明書持至新光醫院補行蓋章為其論斷依據。訊據被
    告丙○○固坦承前開委託忠源公司承辦人己○○申請聘僱外籍監護工事宜，惟堅
    決否認有被訴行使偽造私文書之犯行，辯稱：伊僅於九十一年十一月十六日依己○○要求而交付其母陳林富美之國民身分證、健保卡及伊個人之國民身分證、印
    章、戶口名簿等證件，並未提供偽造之診斷證明書，亦不知該偽造情事等語。
四、由證人戊○○（新光醫院感染科醫師）、乙○○（新光醫院感染科主任）分別於
    檢察官偵查、本院審理中之證述及本院囑託法務部調查局之鑑定結果（見本院卷
    附法務部調查局九十二年八月四日調科貳字第○九二○○二六一○三○號鑑定通
    知書），是該「雇主申請聘僱家庭外籍監護工專用診斷證明書」係偽造一節固堪
    認定；惟本案應探究者，厥係該偽造之診斷證明書是否一如公訴人所指係由被告
    委託他人加以偽造，再委託忠源公司之承辦人員己○○持以辦理外籍監護工僱用
    事宜？
五、經查：
（一）證人己○○、庚○○（己○○之夫，忠源公司之負責人）固分別於檢察官偵查
      及本院審理中證稱該偽造之診斷證明書係由被告提供（見臺灣士林地方法院檢
      察署九十二年度偵字第二一二二號卷第十六頁正面、臺灣板橋地方法院檢察署
      九十二年度偵字第七一八六號卷第七頁背面、本院九十二年七月十一日訊問筆
      錄、九十二年八月六日訊問筆錄），然證人己○○、庚○○就診斷證明書究係
      由何人提供本有密切之利害關係，渠等之證述本難遽予採信；況且，證人己○○先則於本院審理時證稱：「（何時跟被告簽約？）九十一年十一月二十日，
      是當天填的，沒有倒填日期。契約書及所有文件都是同一天拿的，只有聘工詳
      情表是在簽約之後拿的。」、「（九十一年十一月二十日之前有無去過被告的
      家？）沒有，當天是第一次去。」、「（有無跟她說把振興醫院的病歷轉到新
      光醫院並到新光醫院就診？）我是這樣建議她，『因為當時振興醫院不是勞委
      會指定醫院』，我給她很多家指定醫院，並非單一建議也去新光醫院。」（見
      本院九十二年七月十一日訊問筆錄），嗣則證稱：「（九十一年十一月二十日
      之前有去被告的家嗎？）『有』，我送空白診斷證明書的表格過去，還沒有去
      她家之前有先電話聯絡過，因為這個表格是勞委會規定的格式。我建議被告去
      幾家醫院看，我並沒有指定她一定要去新光醫院看。之前被告也有說過她媽媽
      有在振興醫院看，『但我當時不知道振興醫院也可以』。我是收到勞委會的函
      說有疑義，所以才請被告去新光醫院看。」（見本院九十二年八月六日訊問筆
      錄），其就何時至被告處？當時是否知悉振興醫院為行政院勞工委員會指
      定之醫院？前後所述歧異，且證人丁○○業已到庭結證稱：於九十一年十一月
      六日即帶證人己○○前往被告住處（見本院九十二年八月六日訊問筆錄）；再
      者，經本院向行政院勞工委員會函詢「財團法人振興醫院」是否經該會列入申
      請看護工時合格之檢驗醫療院所一事，據覆：「有關本會九十年七月二十七日
      台九十勞職外職字第○二二三二三○號公告限縮得開立診斷證明書之合格醫院
      為公辦公營之公立醫院、經衛生署評鑑合格之區域級以上醫院及精神專科醫院
      。查財團法人振興復建醫學中心經行政院衛生署評鑑之醫院等級為區域醫院，
      亦在上開公告名單中。又查於前揭公告公佈施行前，該院即屬得開具診斷證明
      書之醫院。」，足見證人己○○所指振興醫院非行政院勞工委員會指定之醫院
      云云與事實不符；凡此，俱見證人己○○、庚○○就本件偽造之診斷證明書所
      為之證述堪予置疑；至於證人甲○○所述曾將該診斷證明書持至新光醫院補行
      蓋章一事，核與證人乙○○所證述係非被告丙○○之不詳女子所持往要求蓋章
      （見本院九十二年七月十一日訊問筆錄）相異，是其所證已堪置疑，況且，縱
      有補行蓋章一事，惟其原因本可有諸端，尚難執之而推論該診斷證明必係由被
      告所提供。
（二）又按測謊鑑定，係依一般人在說謊時，會產生遲疑、緊張、恐懼、不安等心理
      波動現象，乃利用測謊儀器將受測者之上開情緒波動反應情形加以紀錄，用以
      判別受測者所供述之真實性，倘受測者愈想壓抑其謊言所產生之情緒，在測謊
      儀器上會愈產生明顯之情緒波動反應，反之，則無此不實之波動反應，從而測
      謊鑑定結果並非不得供審判上之參酌。而本院經被告之同意，囑託法務部調查
      局於九十二年九月十六日對被告以控制問題法、混合問題法實施測謊，測謊結
      果：「一、丙○○稱（一）其有將其母健保卡交付己○○。（二）其未將系爭
      之診斷證明書交付己○○；上述問題經測試無情緒波動之反應，『研判未說謊
      』。」（見本院卷附法務部調查局九十二年九月十七日調科參字第○九二○○
      三二五四一○號測謊報告書），此亦足為被告有利認定之佐證。
（三）復衡諸被告與證人己○○於本案申請外籍監護工之角色、地位，是否由被告提
      供偽造之診斷證明書更非無疑，是公訴人認本案偽造之「雇主申請聘僱家庭外
      籍監護工專用診斷證明書」係由被告委託某姓名、年籍不詳並有共同犯意之成
      年人，在某不詳處所偽造一節已難認有據；且若非被告所提供，亦乏積極證據
      證明被告與證人己○○就行使該偽造之診斷證明書一事確有犯意聯絡及行為分
      擔。
六、從而，被告所辯並非全然無足採信，公訴人認被告有前開行使偽造私文書之犯行
    ，所為之舉證尚未能達通常一般之人均不致有所懷疑，而得確信其為真實之程度
    ，而有合理懷疑之存在，即不得遽為不利被告之認定；此外，本院復查無積極證
    據足認被告確有公訴人所指之該犯行，揆諸前開說明，自應依法為被告無罪之諭
    知。
據上論斷，應依刑事訴訟法第三百零一條第一項前段，判決如主文。
本案經檢察官楊仲農到庭執行職務
中      華      民      國      九十二      年    十      月   三十一   日
                                      臺灣板橋地方法院刑事第十五庭
                                          審判長法  官  王  屏  夏
                                                法  官  王  偉  光
                                                法  官  陳  鴻  清
右正本證明與原本無異
如不服本判決應於送達後十日內向本院提出上訴狀
                      書記官  林  蔚  然
中      華      民      國      九十二      年    十一    月     三     日


司法院資訊處製作；財團法人民間司法改革基金會備份。
